ACORDAO-COMPLETO-2422366

ACÓRDÃO 8478/2020 ATA 27/2020 - SEGUNDA CÂMARA

VISTOS, relatados e discutidos estes autos de pensões civis deferidas pela Superintendência Estadual da Fundação Nacional de Saúde (Funasa) em Minas Gerais em favor de Lúcia Evangelista dos Anjos e Paulo Roberto de Paula Junior, a partir do falecimento de Paulo Roberto de Paula, e em favor de Anieta do Carmo Soares e Valcilene Soares de Souza Maior, a partir do falecimento de Valdemar Soares da Silva.
ACORDAM os Ministros do Tribunal de Contas da União, reunidos em Sessão da 2ª Câmara, nos termos do art. 71, III e IX, da Constituição de 1988, dos arts. 1º, V, 39, II, e 45 da Lei nº 8.443, de 1992, e dos arts. 260, § 1º, e 262, § 2º, do RITCU, ante as razões expostas pelo Relator, em: 
	9.1. considerar ilegais os atos iniciais de pensão civil em favor de Lúcia Evangelista dos Anjos e Paulo Roberto de Paula Junior (à Peça 5 sob o n.º 10176446-05-2012-000088-4) e em favor de Anieta do Carmo Soares e Valcilene Soares de Souza Maior (à Peça 6 sob o n.º 10176446-05-2014-000028-6) , negando-lhes o respectivo registro;
	9.2. dispensar o ressarcimento das quantias percebidas indevidamente, mas de boa-fé, em consonância com a Súmula nº 106 do TCU; 
	9.3. determinar que, no prazo de 15 (quinze) dias contados da ciência desta deliberação, a Superintendência Estadual da Fundação Nacional de Saúde (Funasa) em Minas Gerais adote as seguintes medidas: 
	9.3.1. faça cessar os pagamentos decorrentes dos atos ora considerados ilegais pelo item 9.1 deste Acórdão sob pena de responsabilidade solidária da autoridade administrativa omissa, nos termos do art. 71, IX, da Constituição de 1988 e do art.¿262, caput, do RITCU; 
	9.3.2. dê ciência desta deliberação aos interessados apontados no item 9.1 deste Acórdão, alertando-os de que o efeito suspensivo proveniente da eventual interposição do subsequente recurso junto ao TCU não os eximirá da devolução dos valores percebidos indevidamente após a notificação, diante do não provimento do recurso, devendo encaminhar os comprovantes da correspondente notificação ao TCU no prazo de 30 (trinta) dias; 
	9.3.3. encaminhe a este Tribunal, nos termos do art. 262, § 2º, do RITCU, os novos atos de concessão das aludidas pensões civis apontadas no item 9.1 deste Acórdão, sem a ilegalidade indicada nesta deliberação, para que seja submetido à apreciação pelo TCU, na forma do art. 260, caput, do RITCU; 
	9.4. enviar a cópia do presente Acórdão, com o Relatório e a Proposta de Deliberação, à Superintendência Estadual da Fundação Nacional de Saúde (Funasa) em Minas Gerais, para ciência e efetivo cumprimento ao item 9.3 deste Acórdão; e 
	9.5. arquivar o presente processo, sem prejuízo de promover o monitoramento da determinação proferida pelo item 9.3 deste Acórdão, representando ao TCU, se necessário.

Pensões civis deferidas pela administração da Superintendência Estadual da Fundação Nacional de Saúde (Funasa) em Minas Gerais em favor de Lúcia Evangelista dos Anjos e Paulo Roberto de Paula Junior, a partir do falecimento de Paulo Roberto de Paula, e em favor de Anieta do Carmo Soares e Valcilene Soares de Souza Maior, a partir do falecimento de Valdemar Soares da Silva.

Segunda Câmara

3. Interessados: Anieta do Carmo Soares (CPF XXX.210.716-XX), Lúcia Evangelista dos Anjos (CPF XXX.935.406-XX), Paulo Roberto de Paula Junior (CPF XXX.570.466-XX) e Valcilene Soares de Souza Maior (CPF XXX.205.456-XX).

13.1. Ministros presentes: Ana Arraes (Presidente), Augusto Nardes, Aroldo Cedraz e Raimundo Carreiro.
13.2. Ministros-Substitutos presentes: Marcos Bemquerer Costa e André Luís de Carvalho (Relator).

ANDRÉ DE CARVALHO

Trata-se de pensões civis deferidas pela Superintendência Estadual da Fundação Nacional de Saúde (Funasa) em Minas Gerais em favor de Lúcia Evangelista dos Anjos e Paulo Roberto de Paula Junior, a partir do falecimento de Paulo Roberto de Paula, e em favor de Anieta do Carmo Soares e Valcilene Soares de Souza Maior, a partir do falecimento de Valdemar Soares da Silva.
2.	Após a análise final do feito, a Auditora Federal Paula Bressanelli Silva lançou o seu parecer conclusivo à Peça 8, com a anuência, por delegação de competência, do diretor da Sefip (Peça 9) , nos seguintes termos:
	" (...) Trata-se de atos iniciais de concessão de pensão civil de Paulo Roberto de Paula e Valdemar Soares da Silva, ex-servidores da Superintendência Estadual da Funasa em Minas Gerais. 
	2. Os atos foram submetidos, para fim de registro, à apreciação do Tribunal de Contas da União (TCU) , de acordo com o art. 71, inciso III, da Constituição Federal. O cadastramento e a disponibilização ao TCU ocorreram por intermédio do Sistema de Apreciação e Registro de Atos de Admissão e Concessões, na forma dos arts. 2º, caput e incisos I a VI, e 4º, caput, da Instrução Normativa TCU 78/2018. 
	3. Ao benefício pensional instituído pelo Sr. Paulo Roberto de Paula habilitaram-se Lucia Evangelista dos Anjos (na condição de companheira) e Paulo Roberto de Paula Junior (na condição de filho) . 
	4. Ao benefício pensional instituído pelo Sr. Valdemar Soares da Silva habilitaram-se Anieta do Carmo Soares (na condição de viúva) e Valcilene Soares de Souza Maior (na condição de filha) . 
	EXAME TÉCNICO 
	5. Os presentes atos tiveram parecer do controle interno pela ilegalidade, diante da contagem ponderada de tempo insalubre exercido em regime estatutário para aposentadoria dos instituidores. 
	6. Sobre a averbação de tempo insalubre em regime estatutário, por intermédio do Mandado de Injunção (MI) 880/2009, o Supremo Tribunal Federal (STF) concedeu a ordem injuncional, para reconhecer a mora do Poder Público quanto à edição da lei que disciplina o artigo 40, § 4º, inciso III, da Constituição Federal, garantindo aos interessados o direito de ter seus pedidos de aposentadoria especial analisados pela autoridade administrativa competente à luz do artigo 57 da Lei 8.213/1991. 
	7. Visando resolver a questão da mora legislativa quanto ao disposto do artigo 40, § 4º, inciso III, da Constituição Federal, recentemente o STF editou a Súmula Vinculante 33, a qual supriu a lacuna deixada pelo Poder Público relativa à edição da lei complementar que regulamenta o supramencionado dispositivo constitucional. Assim, após a edição da Súmula Vinculante 33, aplicam-se ao servidor público, no que couber, as regras do regime geral da previdência social sobre aposentadoria especial de que trata o artigo 40, § 4º, inciso III, da Constituição Federal, até a edição de lei complementar específica. 
	8. Cabe esclarecer que o MI 880 e a Súmula Vinculante 33 reconhecem a omissão legislativa do artigo 40, § 4º, inciso III, da Constituição Federal. Desta forma, para as aposentadorias estatutárias especiais deferidas com base nesse fundamento, deverão ser observados os mesmos critérios para as aposentadorias especiais deferidas àqueles vinculados ao regime geral de previdência social, nos termos do artigo 57 da Lei 8.213/1991. 
	9. Nos casos ora examinados, contudo, a origem utilizou critérios de contagem ponderada de tempo de serviço para aposentadoria com fundamento diverso daquele amparado pela Súmula Vinculante 33 e pela ordem injuncional deferida, uma vez que o Sr. Paulo Roberto de Paula se inativou com base na Emenda Constitucional 47/2005 e o Sr. Valdemar Soares da Silva com base na Emenda Constitucional 41/2003. Assim, estão ilegais as averbações. 
	10. Nesse sentido são os Acórdãos 735/2014-TCU e 3.373/2016-TCU, ambos da 1ª Câmara e relatados pelo Ministro Walton Alencar Rodrigues. 
	11. Conforme informações constantes dos atos de alteração de aposentadoria dos interessados (peças 3 e 4) , excluindo-se os tempos insalubres indevidamente averbados, o Sr. Paulo Roberto de Paula contaria com 34 anos, 5 meses e 27 dias de tempo para aposentadoria e o Sr. Valdemar Soares da Silva com 34 anos, 11 meses e 26 dias, insuficientes, portanto, para aposentadorias integrais, como concedidas. 
	12. Destarte, se encontram ilegais os atos de pensão ora analisados. 
	CONCLUSÃO 
	13. Em razão do exposto, tendo em vista a averbação irregular de tempo de atividade insalubre exercido em regime estatutário para a concessão de aposentadoria integral aos instituidores, cabe considerar ilegais os atos em epígrafe, recusando-se seus registros. 
	14. Destaque-se que a análise deste processo levou em conta os dispositivos da Resolução TCU 315/2020. Registre-se, por fim, que os referidos atos completarão 5 anos no TCU em menos de 1 mês. 
	PROPOSTA DE ENCAMINHAMENTO 
	15. Ante o exposto, conforme o preceituado no artigo 71, inciso III, da Constituição Federal de 1.988; c/c os artigos. 1º, inciso V, e 39, inciso II, da Lei 8.443/92, c/c os artigos 1º, inciso VIII, 260, § 1º, do Regimento Interno/TCU, e tomando por base as informações prestadas pelo órgão de controle interno e as verificações feitas pela unidade técnica, na forma prevista no artigo 260, caput, do Regimento Interno-TCU, propõe-se: 
	15.1. considerar ilegais e recusar os registros dos atos iniciais das pensões civis instituídas por Paulo Roberto de Paula (CPF XXX.175.576-XX) e Valdemar Soares da Silva (CPF XXX.831.461-XX) ; 
	15.2. determinar à Superintendência Estadual da Funasa em Minas Gerais, com fundamento no art. 4º, inciso I, da Resolução TCU 315/2020, que: 
	15.3. faça cessar os pagamentos decorrentes dos atos impugnados, comunicando ao TCU, no prazo de quinze dias, as providências adotadas, nos termos dos art. 262, caput, do Regimento Interno do TCU, 8º, caput, da Resolução - TCU 206/2007; Para verificar as assinaturas, acesse www.tcu.gov.br/autenticidade, informando o código 65298436. TRIBUNAL DE CONTAS DA UNIÃO 3 Secretaria Geral de Controle Externo Secretaria de Fiscalização de Pessoal 
	15.4. cadastre no Sistema e-Pessoal, no prazo de 30 dias, com fulcro no art. 19, § 3º, da IN 78/2018 do TCU, novos atos de pensão civil escoimados das irregularidades verificadas nos autos; 15.5. informe às beneficiárias o teor do acórdão que for prolatado, alertando-as de que o efeito suspensivo proveniente de eventual interposição de recurso junto ao TCU não as exime da devolução dos valores indevidamente percebidos após a notificação, em caso de não provimento desse recurso;
	15.6. encaminhe ao TCU, no prazo de trinta dias, comprovante da data de suas ciências, no termos do art. 4º, § 3º, da Resolução - TCU 170/2004."
3.	Enfim, por intermédio do Exmo. Sr. Procurador Júlio Marcelo de Oliveira, o MPTCU anuiu, em cota singela (Peça 10) , à aludida proposta da unidade técnica.
É o Relatório.

não há.

Procurador Júlio Marcelo de Oliveira.

PENSÕES CIVIS. INDEVIDA AVERBAÇÃO DO TEMPO DE ATIVIDADE INSALUBRE APÓS A LEI N.º 8.112, DE 1990. ILEGALIDADE DOS ATOS. NEGATIVA DE REGISTRO. DETERMINAÇÕES.

PENSÃO CIVIL (PCIV)

Secretaria de Fiscalização de Pessoal (Sefip).

Trata-se de pensões civis deferidas pela Superintendência Estadual da Fundação Nacional de Saúde (Funasa) em Minas Gerais sob as seguintes condições:
	Peça
	Instituidor
	Tipo de Ato
	Data do Óbito
	Vigência
	Enviado ao TCU
	Beneficiários

	5
	Paulo Roberto de Paula
	Inicial
	23/8/2012
	23/8/2012
	18/8/2015
	- Lúcia Evangelista dos Anjos (companheira, nascimento: 11/12/1964) 
- Paulo Roberto de Paula Junior (filho, nascimento: 14/9/1992) 

	6
	Valdemar Soares da Silva
	Inicial
	6/6/2014
	6/6/2014
	12/8/2015
	- Anieta do Carmo Soares (viúva, nascimento: 10/8/1939) 
- Valcilene Soares de Souza Maior (filha, nascimento: 5/10/1996) 

2.	De toda sorte, após a análise final do feito, a Sefip pugnou pela ilegalidade dos aludidos atos diante da indevida averbação do tempo de atividade insalubre em prol de Paulo Roberto de Paula pelo período de 7 anos, 2 meses e 29 dias, além de Valdemar Soares da Silva pelo período de 4 anos, 11 meses e 2 dias, após a vigência da Lei n.º 8.112, de 11/12/1990, em desacordo com a jurisprudência do TCU, a exemplo dos Acórdãos 2.008/2006 e 911/2014, do Plenário, tendo o MPTCU anuído a essa proposta. 
3. 	O TCU pode incorporar o parecer da Sefip a estas razões de decidir. 
4. 	Bem se sabe que, em sintonia com o Acórdão 2008/2006-TCU-Plenário, o servidor público que, como celetista, exerceu no serviço público a atividade insalubre, penosa ou perigosa durante o período anterior à vigência da Lei n.º 8.112, de 1990, teria direito à contagem especial do tempo de serviço (contribuição) para o efeito de aposentadoria; mas, para a aludida contagem durante o período posterior ao advento da Lei n.º 8.112, de 1990, seria necessária a regulamentação do art. 40, § 4º, da Constituição de 1988 no sentido de definir os critérios e requisitos para a respectiva aposentadoria. 
5. 	Ocorre, todavia, que os presentes atos iniciais de pensão teriam resultado na percepção da integralidade dos proventos a partir da inadequada averbação do tempo de insalubridade, estando essa percepção em desacordo, pois, com a referida jurisprudência do TCU ante a indevida contagem do referido tempo em período posterior ao advento da Lei n.º 8.112, de 1990. 
6. 	Não por acaso, a Sefip apontou que, a partir das informações descritas nos atos de alteração da outrora aposentadoria dos respectivos instituidores das presentes pensões (Peças 3 e 4) , com a exclusão do suscitado período de insalubridade, o saudoso Paulo Roberto de Paula contaria com 34 anos, 5 meses e 27 dias, ao passo que o saudoso Valdemar Soares da Silva contaria com 34 anos, 11 meses e 26 dias, não figurando esses períodos como suficientes, pois, para a concessão das aludidas aposentadorias sob os proventos integrais, e, assim, deve ser anotada a ilegalidade dos aludidos atos de pensão civil.
7. 	Diante, enfim, da entrada dos aludidos atos iniciais de pensão civil no TCU há menos de 5 anos, não seria necessária a prévia oitiva dos aludidos interessados, estando esse entendimento em plena consonância com a jurisprudência do STF (v.g.: MS-25.116 e MS-25.403) e com a exceção prevista na Súmula Vinculante nº 3 do STF, além de estar em sintonia com a jurisprudência do TCU (v.g.: Acórdão 587/2011-TCU-Plenário, entre outros) . 
8. 	O TCU deve assinalar a ilegalidade, portanto, dos aludidos atos iniciais de pensão civil para lhes negar o respectivo registro. 
Ante o exposto, pugno pela prolação do Acórdão ora submetido a este Colegiado.
TCU, Sala das Sessões, em tagDataSessao.
Ministro-Substituto ANDRÉ LUÍS DE CARVALHO 
Relator